【裁判字號】    91,訴,1117
【裁判日期】    920502
【裁判案由】    工商登記
【裁判全文】
臺北高等行政法院判決                            九十一年度訴字第一一一七號
                              .
    原      告  甲○○
    被      告  臺北市商業管理處
    代  表  人  乙○○處長）.
    訴訟代理人  丙○○
                丁○○
                戊○○
右當事人間因工商登記事件，原告不服臺北市政府中華民國九十年十二月廿六日府訴
字第九○一八六二六二○一號訴願決定，提起行政訴訟。本院判決如左︰
    主  文
原告之訴駁回。
訴訟費用由原告負擔。
    事  實
壹、事實概要︰
    緣原告甲○○於民國（下同）八十九年十一月四日經臺北市政府核准在臺北市中
    山區○○○路○段三十二號開設「誠興漫畫小說店」，領有臺北市政府核發之二
    三六四八四號營利事業登記證，核准登記之營業項目為「1.資料處理服務業2.電
    子資訊供應服務業3.資訊軟體零售業4.其他工商服務業（閱讀計時收費圖書出租
    業務）5.玩具、娛樂用品零售業（電動玩具管制品危險品除外）6.食品、飲料零
    售業7.資訊軟體服務業8.租賃業。」原告困經營登記範圍外業務，前經臺北市政
    府以九十年六月十九日府建商字第九○○五二四○一○一號函處罰鍰，並命令應
    即停止經營登記範圍外業務，復於九十年七月三十一日二十時三十分再度由臺北
    市政府警察局中山分局長春路派出所臨檢查獲仍有提供不特定人士使用電腦上網
    擷取或自由下載資料或擷取網路遊戲連線對打即時遊戲之情事。案經臺北市政府
    警察局中山分局以九十年八月三日北市警中分行字第九○六三八八一一○○號函
    通報被告臺北市政府商業管理處等權責機關查處。嗣被告審認原告未經核准擅自
    經營資訊休間服務業，違反商業登記法第八條第三項規定，依同法第三十三條第
    二項規定，以九十年八月十四日北市商三字第九○六四六二七四○○號函（以下
    簡稱系爭處分），處以原告新臺幣（下同）三萬元罰鍰，並命令應即停止經營登
    記範圍外之業務。原告不服，提起訴願，旋遭駁回，遂向本院提起行政訴訟。
貳、兩造聲明：（原告未於準備及言詞辯論期日到庭，爰依原告起訴狀記載其聲明及
    陳述）
  一原告聲明求為判決：
    訴願決定及原處分均撤銷。
  二被告聲明求為判決：
    (一)原告之訴駁回。
    (二)訴訟費用由原告負擔。
參、兩造之爭點：原告所經營是否登記範圍外之「資訊休閒服務業」？
  一原告主張之理由：
    (一)按商業登記法第六條規定，主管機關在中央為經濟部，地方為縣市政府，必要
      時得報請經濟部核定，將本法部分業務授權區公所或委託直轄市縣之商業會辦
      理；同法第八條第二項中也規定，其他本法規定應登記事項，主管機關得隨時
      派員抽查。準此，原告有否經營登記範圍外之業務或所營事業是否屬於資訊休
      閒服務業或其他娛樂業，主管機關或許有權核查，惟就經營登記範圍事項以外
      事業之認定權限，各縣市政府或直轄市政府是否有權作此種認定？又此部份是
      否得有中央主管機關之法律授權，不無疑義。
    (二)原告經臺北市政府核准，領有得經營電子資訊供應服務業之營利事業登記證，
      查其營業之定義與資訊休閒服務業並無不同，縱然項目有所區別，充其量亦僅
      是對於營業項目之擴大，並不足以構成違反商業登記法第八條第三項之規定，
      原行政處分將營業項目擴大視為係經營登記範圍外之事業，要非妥適。
    (三)另依經濟部所編訂之「公司行號營業項目代碼表」中對於「資訊休閒服務業」
      其定義係：提供場所及電腦設備採收費方式，供人透過電腦連線擷取網路上資
      源或利用電腦功能以磁碟、光碟供人使用；惟查，原告所營店內並無任何使用
      網路擷取資訊之行為，所有之遊戲軟體均是依固定程序載入，被告據此認定原
      告經營「資訊休閒服務業」，顯屬違誤。
    (四)按九十一年一月十六日修正通過之商業登記法已廢除原營利事業登記證以往之
      統一發證制度，準此，主管機關不得再以任何與發證無關之理由，拒絕發給營
      利事業登記證。又修正後之商業登記法第八條復已修正原須取得營利事業登記
      證後方可營業之規定。是故，依法律從新從輕之原則，被告所為之原處分，要
      非妥適。
  二被告主張之理由：
    (一)查被告所為系爭處分係依據臺北市政府警察局中山分局九十年七月三十一日臨
      檢紀錄表辨理，該紀錄表內具體載明：「．．．店內提供漫畫書、雜誌及電腦
      二十六檯（內鍵遊戲軟體），供不特定客人閱讀漫畫雜誌或使用電腦上網擷取
      或自由下載資料或擷取網路遊戲連線對打即時遊戲。收費方式通常係以每小時
      六十元計，．．．等語」。揆諸經濟部九十年三月二十日經（九○）商字第○
      九○○二○五二一一○號公告意旨，原告違規經營之業務型態乃係提供消費者
      上網擷取網際網路之遊戲軟體供人遊戲娛樂，屬「資訊休閒服務業」之業務範
      疇；復查原告經核准登記之營業項目，並無上項業務，此亦為原告所不爭執，
      先予敘明。
    (二)按商業登記法第六條規定：「本法所稱主管機關：在中央為經濟部；在直轄市
      為直轄市政府．．．。」足證直轄市政府為直轄市商業登記法之主管機關，自
      不待中央主管機關之授權。另依首揭經濟部公告意旨中關於資訊休閒服務業其
      定義係為：「提供場所及電腦設備採收費方式，供人透過電腦連線擷取網路上
      資源或利用電腦功能以磁碟、光碟供人使用。」準此，被告依前揭規定及商業
      登記法第八條第三項、第三十三條第二項等規定科處原告罰鍰，洵屬有據。原
      告爭執被告「是否有認定權限及行業定義之法源」，顯係託詞，不足為採。
    (三)又原告辯稱，經核准為經營電子資訊供應服務業者，其營業之定義與資訊休閒
      服務業並無不同，縱然項目有所區別，充其量亦僅是對於營業項目擴大云云。
      惟查，經濟部所編訂之「公司行號營業項目代碼表」，其功能乃係為便於對營
      利事業分門別類之管理及商業秩序之維護與認定。依該表所列「Ｉ３０１０３
      ０電子資訊供應服務業」其定義係：凡運用電腦資料庫儲存並供應索引、目錄
      、及各類文字、影像、聲音等資料之業務。而編號「Ｊ７０１０７０資訊休閒
      服務業」其定義係：提供場所及電腦設備採收費方式，供人透過電腦連線擷取
      網路上資源或利用電腦功能以磁碟、光碟供人使用；準此，兩者定義及內容並
      不相同。倘真如原告所訴只是營業項目之擴大，並不足構成違反商業登記法第
      八條第三項之規定，則「公司行號營業項目代碼表」所做行業別之定位及歸類
      ，即無實益，是原告所訴顯屬遁辭，不足採信。本案原告前經臺北市政府九十
      年六月十九日府建商字第九○○五二四○一○一號函處罰鍰並命令停止經營登
      記範圍外之資訊休閒服務業，並未遵辦，亦未辦妥增加「資訊休閒服務業」之
      營業項目登記，復被查獲違規營業事實，被告依據首揭商業登記法第八條第三
      項、第三十三條第二項等規定予以處分，認事用法，尚無違誤。
    (四)又原告訴稱，其所營店內並無使用網路擷取之行為，所有之遊戲軟體均是依固
      定程序載入，並無網路擷取之情形，故並無經營資訊休閒服務業之處云云，惟
      縱如原告所稱所有之遊戲軟體均是依固定程序載入電腦供人遊戲娛樂，實亦符
      合資訊休閒服務業定義中之提供場所及電腦設備採收費方式，利用電腦功能以
      磁碟、光碟供人使用之範疇。依原告所訴，實亦已坦承其有違規經營資訊休閒
      服務業不諱。
    (五)查九十一年二月六日新修訂之商業登記法（原告誤稱營業登記法）第三條規定
      「商業及其分支機構，除第四條第一項規定外，非經主管機關登記，不得開業
      」第八條第一項規定「商業開業前，應將下列各款申請登記：1.名稱，2.組織
      ，3.所營業務，4.資本額，．．．」第二項規定「前項及其他依本法規定應登
      記事項，主管機關得隨時派員抽查，商業負責人及其從業人員，不得妨礙或拒
      絕。」第三項規定「商業不得經營其登記範圍以外之業務。」基此，該法雖然
      廢除原第二○條「應實施統一發證」之規定，然欲經營商業從事營利行為仍應
      辦理商業登記，取得合法登記後始可從事營業行為；此觀諸上述法令及現行商
      業登記法第三十二條及第三十三條規定自可瞭解。再查該新修訂之商業登記法
      第四十一條第二項規定「本法修正條文，除第二十條及第二十二條施行日期由
      行政院定之外，其餘修正條文自公布日施行。」故現階段經營資訊休閒服務業
      之業者，仍應依營利事業統一發證辦法辦理營利事業登記，除應符合現行本市
      土地使用分區管制規則及建物使用用途外，尚需符合其他相關之消防、稅捐及
      商業登記等規定，此不因其係資訊休閒服務業而有所不同；且對公司行號等營
      利事業之管理，商業登記法、公司法已有規定「得隨時派員員抽查」，並訂有
      罰則；原告訴稱：「．．．無須核發營利事業登記證後，方可營業，依法律從
      輕之原則，本件之處分應有撤銷之理由。」乙節，顯係卸詞，核無足採。
    理  由
甲、程序方面：本件原告經合法通知，未於言詞辯論期日到場，依行政訴訟法第二百
    十八條準用民事訴訟法第三百八十六條、第三百八十五條第一項前段規定，核無
    民事訴訟法第三百八十六條所列各款情形，爰依到場被告之聲請，由其一造辯論
    而為判決，合先敘明。
乙、實體方面：
一、按商業登記法第八條第三項規定：「商業不得經營其登記範圍以外之業務。」次
    按「違反第八條第三項規定者，其商業負責人處新臺幣一萬元以上三萬元以下罰
    鍰並由主管機關命令停止其經營登記範圍外之業務。」、「經主管機關依前項規
    定處分後，仍不停止經營登記範圍外之業務者，得按月連續處罰。」亦為同法第
    三十三條第一項、第二項所明訂。
二、本件原告所經營之誠興漫畫小說店領有臺北市政府核發之二三六四八四號營利事
    業登記證，核准登記之營業項目為「1.資料處理服務業2.電子資訊供應服務業3.
    資訊軟體零售業4.其他工商服務業（閱讀計時收費圖書出租業務）5.玩具、娛樂
    用品零售業（電動玩具管制品危險品除外）6.食品、飲料零售業7.資訊軟體服務
    業8.租賃業。」臺北市政府以原告前因違規經營登記範圍外之業務，經臺北市政
    府九十年六月十九日府建商字第九○○五二四○一○一號函處分在案，臺北市政
    府警察局中山分局長春路派出所復於九十年七月三十一日二十時三十分查得原告
    有未經核准擅自經營登記範圍外之資訊休閒服務業之情事，嗣被告以原告違反商
    業登記法第八條第三項規定，依同法第三十三條第二項規定，以九十年八月十四
    日北市商三字第九○六四六二七四○○號函處原告三萬元罰鍰，並命令應即停止
    經營登記範圍外之業務，原告不服，循序提起本件行政訴訟。
(一)、原告起訴主張略謂：依商業登記法第六條及第八條第二項規定，被告似無認定原
    告是否有經營登記範圍外事業之權限，且原告前經臺北市政府核准，領有得經營
    電子資訊供應服務業之營利事業登記證，查其營業之定義與資訊休閒服務業並無
    不同，被告竟將其視為經營登記範圍外之事業，要非妥適。另外，原告所營店內
    並無任何使用網路擷取資訊之行為，所有之遊戲軟體均是依固定程序載入，被告
    據此認定原告經營「資訊休閒服務業」，顯屬違誤，又修正後之商業登記法第八
    條復已修正原須取得營利事業登記證後方可營業之規定。是故，依法律從新從輕
    之原則，被告所為之原處分，要非妥適。
(二)、被告答辯主張略謂：原告係依經濟部公司行號營業項目代碼表之各類行業別，執
    行並判定原告實際經營業務，認定原告違規經營登記範圍以外之「資訊休閒服務
    業」之行為，被告依法予以罰鍰，並無違誤。
三、本院判斷如下：
(一)、按商業登記法第六條第一項規定「本法所稱主管機關：在中央為經濟部；在直轄
    市為直轄市政府‧‧‧」；又依地方制度法第十八條第一項第七款第三目規定「
    直轄市工商輔導及管理」屬地方自治事項；被告依商業登記法規定就經濟部編訂
    之「公司行營業項目代碼表」中各類行業別，認定其實際經營業務自屬依法有據
    ；且查經濟部為商業登記法所定中央主管機關，自有權對商業應申請登記事項中
    營業項目之定義內容為統一之規定。次按經濟部九十年三月二十日經（九○）商
    字第九○○二○五二一一○號公告：八十九年十一月三日會議決議：參照行政院
    主計處中華民國行業標準分類，小類「九○○休閒服務業」，凡從事綜合遊樂園
    、視聽及視唱中心、特殊娛樂場所、電子遊戲場等經營及其他休閒服務之行業均
    屬之。「資訊休閒服務業」比照前揭主計處行業標準分類之精神，將其歸類於娛
    樂業項下範疇。此外，將現行「Ｊ七九九九九○其他娛樂業整併歸屬於「Ｊ七○
    一○七○資訊休閒服務業」，其定義內容為「提供場所及電腦設備採收費方式，
    供人透過電腦連線擷取網路上資源或利用電腦功能以磁碟、光碟供人使用」。此
    係商業登記之中央主管機關經濟部，於法定職權範圍內，參照行政院主計處之行
    業標準分類，就「提供場所及電腦設備採收費方式，供人透過電腦連線擷取網路
    上資源或利用電腦功能以磁碟、光碟供人使用」之行業，關於營業項目定義所為
    細節性、技術性統一之釋示，經核並未違反法律保留原則。
(二)、又依臺北市政府警察局中山分局臨檢紀錄表所載原告於營業場所「．．．提供漫
    畫書、雜誌及電腦二十六檯（內鍵遊戲軟體），供不特定客人．．．使用電腦上
    網擷取或自由下載資料或擷取網路遊戲連線對打即時遊戲。收費方式通常係以每
    小時六十元計．．．」等語，符合公司行營業項目代碼表中對「Ｊ７０１０７０
    資訊休閒服務業」係「提供場所及電腦設備採收費方式，供人透過電腦連線擷取
    網路上資源或利用電腦功能以磁碟、光碟供人使用」所為定義，此有原告營利事
    業登記證及中山分局九十年八月三日北市警中分行字第九○六三八八一一○○號
    函所附九十年七月三十一日臨檢紀錄表影本附卷可稽。足見原告確有從事資訊休
    閒服務業之行為，且並未依法完成該項業務之商業登記之行為無訛。
(三)、查九十一年二月六日修訂之商業登記法第三條規定「商業及其分支機構，除第四
    條第一項規定外，非經主管機關登記，不得開業」第八條第一項規定「商業開業
    前，應將下列各款申請登記：1.名稱，2.組織，3.所營業務，4.資本額，．．．
    」第二項規定「前項及其他依本法規定應登記事項，主管機關得隨時派員抽查，
    商業負責人及其從業人員，不得妨礙或拒絕。」第三項規定「商業不得經營其登
    記範圍以外之業務。」所以現行法雖然刪除原第二○條「應實施統一發證」之規
    定，然欲經營商業從事營利行為仍應辦理商業登記，取得合法登記後始可從事營
    業行為，違反者仍應受罰，此觀諸上述「得隨時派員員抽查」之規定並於同法第
    第三十三條仍訂有罰則自可瞭解。再查該新修訂之商業登記法第四十一條第二項
    規定「本法修正條文，除第二十條及第二十二條施行日期由行政院定之外，其餘
    修正條文自公布日施行。」故經營資訊休閒服務業之業者，仍應辦理營利事業登
    記，除應符合現行台北市土地使用分區管制規則及建物使用用途外，尚需符合其
    他相關之消防、稅捐及商業登記等規定，此不因商業登記法修正而有不同而有所
    不同；原告主張：「現行無須核發營利事業登記證後，方可營業，依法律從輕之
    原則，本件之處分應有撤銷之理由。」乙節，核無足採。
四、原告前已因違規經營登記範圍外之業務，經臺北市政府九十年六月十九日府建商
    字第九○○五二四○一○一號函處分在案，仍不停止該行為，從而，被告以原告
    違反商業登記法第八條第三項規定，並依同法三十三條規定，處貳萬元罰鍰，並
    命令即停止經營登記範圍外之業務，並無違誤。本件原告之訴無理由，應予駁回
    。
據上論結，本件原告之訴為無理由，爰依行政訴訟法第二百十八條、第九十八條第三
項前段、民事訴訟法第三百八十五條第一項前段判決如主文。
中      華      民      國    九十二    年      五      月      二      日
                                臺 北 高 等 行 政 法 院  第 五 庭
                                            審 判 長 法  官  張瓊文
                                                     法  官  帥嘉寶
                                                     法  官  劉介中
右為正本係照原本作成。
如不服本判決，應於送達後二十日內，向本院提出上訴狀並表明上訴理由，如於本判
決宣示後送達前提起上訴者，應於判決送達後二十日內補提上訴理由書（須按他造人
數附繕本）。
中      華      民      國    九十二    年      五      月      二      日
                                                     書記官  黃明和


司法院資訊處製作；財團法人民間司法改革基金會備份。
